【裁判字號】    97,重訴,168
【裁判日期】    971031
【裁判案由】    債務人異議之訴
【裁判全文】
臺灣士林地方法院民事判決             97年度重訴字第168號
原      告  乙○○○
被      告  甲○○
訴訟代理人  吳慶隆律師
上列當事人間債務人異議之訴事件，本院於民國97年10月1 日言
詞辯論終結，判決如下：
    主      文
原告之訴駁回。
訴訟費用新臺幣壹拾萬元由被告負擔。
    事實及理由
壹、程序方面：
    按就執行名義之債權，主張有消滅或妨礙債權人請求之事由
    發生，而提起債務人異議之訴者，應於強制執行程序終結前
    為之，此觀諸強制執行法第14條第1項、第2項規定可明。又
    按，強制執行法第14條所定債務人異議之訴，係以排除執行
    名義之執行力為目的，故同條所謂強制執行程序終結，係指
    執行名義之強制執行程序終結而言，執行名義之強制執行程
    序，進行至執行名義所載債權全部達其目的時，始為終結，
    故執行名義所載債權，未因強制執行全部達其目的以前，對
    於某一執行標的物之強制執行程序雖已終結，債務人仍得提
    起異議之訴（司法院院字第2776號解釋意旨參照）。經查，
    本院96年度執字第28071號兩造間拍賣抵押物強制執行事件
    （下稱系爭執行事件），執行標的坐落臺北縣淡水鎮○○○
    段106-23號土地（下稱系爭土地），雖經原告以債權人地位
    聲明承受，並經執行法院製作債權計算書在案。惟尚未經執
    行法院核發權利移轉證書，且原告提起本件債務人異議之訴
    ，所爭執者乃被告債權存否及債權之金額，涉及被告得否承
    受及受償金額、應繳差額等問題，本件強制執行程序自未終
    結。是原告提起本件債務人異議之訴，應屬合法，合先敘明
    。
貳、實體方面：
一、原告主張：
（一）伊於民國92年3月間透過丙○○向被告借款新臺幣（下同
      ）1,000萬元（下稱系爭借款），並以系爭土地設定權利
      價值1,000萬元之抵押權登記（下稱系爭抵押權）予被告
      為擔保，而被告實際交付借款金額為988萬元。兩造就系
      爭借款並未約定利息，約1個月左右，伊即委託丙○○向
      被告清償系爭借款，並依丙○○指示，先後於92年3 月21
      日、3月28日、4月16日分別匯款85萬30元、65萬30元、85
      0萬元至其配偶張麗玉之帳戶，系爭借款已全數清償完畢
      。時至95年間，伊始發現系爭土地之抵押權登記尚未塗銷
      。伊不認識被告，亦未曾謀面，既經由丙○○向被告借款
      ，清償時依丙○○指示之帳戶匯款，自屬已向被告清償。
      縱認丙○○有私自挪用上述清償款項之情，然據丙○○所
      言，其前後亦曾匯款共計清償400萬元。被告主張1,000萬
      元亦屬過高。系爭抵押權所擔保系爭借款，既已經清償，
      被告自不得聲請強制執行拍賣系爭土地。是伊有確認系爭
      借款債權不存在之必要，並得依強制執行法第14條第2項
      規定提起債務人異議之訴，請求撤銷系爭執行事件之強制
      執行程序。
（二）爰依前揭規定提起本訴，並聲明：
   1、確認原告以系爭土地設定系爭抵押權所擔保兩造間1,000
      萬元之債權不存在。
   2、系爭執行事件之強制執行程序應予撤銷。
二、被告則以：
（一）被告向伊借款之初，即約定按月以1.2%（即每月12萬元）
      計算利息，故扣除首月利息12萬元後，伊實際匯予原告98
      8萬元，且原告自92年4月至93年10月止，均持續按月支付
      12萬元之利息，足證兩造間確有利息之約定。而原告除支
      付前述之利息外，雖曾經由丙○○於96年3月28日匯款予
      伊200萬元。然依民法第323條之規定，應先抵充利息，剩
      餘始抵充本金，上述200萬元尚不足抵充計算至當時之利
      息，自無從抵充清償本金。原告主張系爭借款債權不存在
      ，顯非可採。至於原告聲稱先後匯款至丙○○指定之帳戶
      ，委託其清償系爭借款，復自承款項遭丙○○私自挪用云
      云，姑不論真實與否，均為原告與丙○○間之糾紛，與伊
      無涉。倘系爭借款已經清償，原告自無可能繼續按月支付
      利息至93年10月間。原告係向丙○○求償無門始提起本訴
      等語，資為抗辯。
（二）並聲明：原告之訴駁回。
三、經查：
（一）原告於92年3月18日向被告借款1,000萬元，被告實際交付
      借款988萬元。原告並以系爭土地設定權利價值1,000萬元
      之抵押權予被告以供擔保。
（二）原告曾先後於92年3月21日、3月28日、4月16日分別匯款8
      5萬元（匯費30元）、65萬元（匯費30元）、850萬元至丙
      ○○所指示其配偶張麗玉之帳戶。
（三）至93年10月止，丙○○曾為系爭借款按月給付12萬元予被
      告，共計19個月、228萬元。
（四）原告曾聲請本院於96年2月13日核發96年度促字第4096號
      支付命令，命丙○○應向其清償1,000萬元及自96年2月1
      日起至清償日止按年息百分之6計算之利息。
（五）丙○○曾於96年3月28日匯款200萬元予被告。
（六）被告於96年8月6日持本院96年度拍字第638號准予拍賣抵
      押物確定裁定為執行名義，聲請本院以系爭執行事件，執
      行拍賣系爭土地。嗣於97年1月22日第2次拍賣程序，無人
      應買，而由被告聲明以當次底價1,280萬元承受，並請求
      以債權抵繳價金。經執行法院製作債權計算書，扣除應扣
      繳之土地增值稅277萬5,998元及優先受償之地價稅4萬706
      元，被告計得受償執行費8萬8,500元及抵押債權989萬4,7
      96元，扣除債權抵繳金額後，尚應補繳差額281萬6,704元
      。執行法院迄未核發權利移轉證書承受終結。
      以上各項，有兩造分別提出之存摺影本、匯款通知單、上
      述支付命令、上述拍賣抵押物裁定、本院96年度抗字第16
      0號民事裁定、確定證明書、系爭執行事件債權計算書（
      以上為影本）及土地登記謄本等可參；且經證人丙○○證
      述在卷；並由本院調閱系爭執行事件卷宗予以查明，均堪
      認為真正。
四、得心證之理由：
    原告主張伊已清償系爭借款，系爭抵押權所擔保系爭借款債
    權已不存在，被告不得聲請執行拍賣系爭土地，系爭執行事
    件之執行名義成立前，有債權消滅之事由發生，強制執行程
    序應予撤銷等語，被告則以前揭情詞置辯。是本件所應審酌
    之爭點應在於：（一）系爭借款有無利息之約定？（二）系
    爭借款債務是否已經原告清償而全部或部分消滅？
    茲分別論述如下：
（一）系爭借款確有以月利率1.2%計算利息之約定：
      被告主張兩造間系爭借款約定以每月利率1.2%（即12萬元
      ）計算利息等情，雖為原告所否認，其並主張不知有約定
      利息乙事云云。然代理原告向被告借款之證人丙○○，於
      本院97年7月23 日言詞辯論時即證述：「當時原告急著要
      用錢，她提供土地，經由我向被告借1,000萬元，有設定
      抵權。一開始要借的時候，沒有說要借多久…」、「（借
      款時有無約定利息如何計算？）一開始有講1個月1分2，
      就是1個月12萬元。第1個月匯款的時候，我有向原告說利
      息金額。」、「借錢以後，一開始都有按月付息，我匯款
      到被告於陽信的帳戶，總共付了19個月。」等語（參見本
      院卷第72、73頁）。而兩造借款之初，被告於92年3月18
      日交付被告之款項即為扣除12萬元之餘額988萬元乙情，
      亦如上開三之（一）所述，且為原告所不爭執。倘兩造間
      並無利息之約定，則原告借貸1,000萬元，僅收受988萬元
      之款項，按諸常情，當無不提出質疑之理。況系爭借款高
      達千萬元，並非小額借貸，熟識友人間尚不易無息貸款，
      更遑論兩造素不相識，被告尤無無息貸予原告鉅額款項之
      可能。顯然被告於交付借款時，係依一般民間商業習慣預
      扣當月利息，且為原告所知悉。兩造於借款之初，確有以
      月利率1.2%計算利息之約定，要屬無疑。原告空言否認，
      不符事理之常，自不足憑採。
（二）系爭借款本金1,000萬元，並未因原告清償而全部或部分
      消滅：
      原告主張伊已於92年3月21日、同年月28日及同年4月16
      日先後匯款至丙○○指定之帳戶，共計1,000萬60元，系
      爭借款已全部清償；縱認丙○○有私自挪用上述款項之情
      ，然據丙○○所言，其前後亦曾匯款共計清償400萬元云
      云。然被告否認原告已清償系爭借款本金。經核：
   1、按請求履行債務之訴，原告就其所主張債權發生原因之事
      實，固有舉證之責任，若被告自認此項事實而主張該債權
      已因清償而消滅，則清償之事實，應由被告負舉證之責任
      ，此觀民事訴訟法第277條之規定自明（最高法院28上字
      第1920號判例要旨參考）。又按依債務本旨，向債權人或
      其他有受領權人為清償，經其受領者，債之關係消滅，民
      法第309條第1項定有明文。查，原告固曾先後匯款共計1,
      000萬（匯費60元）至丙○○指定之帳戶，欲用以清償系
      爭借款，然被告否認有收受該等款項之事實。而證人丙○
      ○則證稱：「（原告還錢的事情，你有無向甲○○說？）
      沒有，因為我那時候有缺錢，所以有動用到。」、「（甲
      ○○知不知道原告前後匯款1,000萬元到你的帳戶？）甲
      ○○不知道。」等語（參見本院卷第72、73頁）。可見丙
      ○○並未將原告交付之上述款項給付被告。而丙○○僅曾
      代理原告向被告借款，原告又未舉證證明被告確曾授予丙
      ○○得代為受領清償款項之權限，自難認其為有受領權之
      人。則原告將1,000萬元匯入無受領權之丙○○所指定帳
      戶，依民法第309條第1項規定，對於被告而言，乃非依債
      之本旨清償，自不生清償之效力。
   2、又債之清償，得由第三人為之。但當事人另有訂定或依債
      之性質不得由第三人清償者，不在此限。另按清償人所提
      出之給付，應先抵充費用，次充利息，次充原本。民法第
      311條第1項、第323條分別亦有明文。查，丙○○曾為系
      爭借款按月給付12萬元予被告，至93年10月止共19個月，
      金額合計228萬元乙情，業如三之（三）所述。而該等款
      項係按月給付之利息，則經丙○○證述明確，可見該等按
      月給付之12萬元，係各自清償當月之利息甚明，自與本金
      無關。除上述利息外，茲應審究者，乃丙○○於96年3月
      28日匯予被告之200萬元，究係清償利息抑或本金？經核
      ，自93年11月（即前述利息清償截止月之翌月）起至96年
      3月28日清償200萬元之時，按月累積之利息已達29個月共
      計348萬元。證人丙○○雖證稱其當時有向被告表示此200
      萬元係清償本金等語（參見本院卷第73頁），然為被告所
      否認。衡以證人丙○○與原告係姻親關係，更係私自挪用
      原告款項而應對原告負賠償責任之人，就債務金額之多寡
      顯有相當之利害關係，其此部分證言不無偏頗原告之虞，
      自非可逕予採信。考其復證稱：「大約付200萬元的時候
      ，本來有與被告談，被告用800萬元來承受土地，補貼他
      利息150萬元，原告負擔增值稅，但後來沒有談成。我有
      開1 張150萬元的本票補貼被告利息，但實際上並沒有給
      付。」、「150萬元利息本票是於97年3月31日簽立的。」
      等語（參見本院卷第74、75頁）。被告則主張：本金與利
      息係一起談，未言明200萬元係清償本金，匯款200萬元時
      ，積欠利息已348萬元，所以後來又簽發150萬元本票，都
      是處理利息部分等情。參以證人丙○○所述150萬元之本
      票發票日為97年3月31日，計算至此時利息已累計達41個
      月、共492萬元，衡情在和解協議未成立之情形下，是否
      可能僅以150萬元處理利息問題，顯非無疑。而以前述計
      至96年3月間之利息共348萬元之情形，與上述200萬元之
      給付加計150萬元本票面額之總金額較相吻合之情以觀，
      當以被告主張係本金與利息一起談，未言明200萬元係清
      償本金乙節，較合於交易常情。而原告又未能舉證上述證
      人丙○○所述有表示清償本金云云確與事實相符，其此部
      分證詞自難憑認為真實。準此，上述200萬元清償之時，
      既未經指定其應抵充之債務，自應民法第323條規定定其
      法定抵充順序。則上述200萬元先抵充當時累積積欠之利
      息348萬元猶有不足，即無從進而抵充原本（即本金）。
      是以系爭借款本金1,000萬元，自未因原告清償而全部或
      部分消滅。職是之故，原告主張系爭抵押權所擔保系爭借
      款債權已因清償而消滅不存在云云，即非有據。
（三）除此，原告又未能提出其他事證，足資證明系爭執行事件
      之執行名義成立前，確有何債權不成立或消滅或妨礙債權
      人請求之事由發生，其提起債務人異議之訴，即非有據。
五、從而，原告請求：確認原告以系爭土地所設定權利價值1,00
    0萬元之抵押權所擔保兩造間1,000萬元債權不存在；及依強
    制執行法第14條第2項規定，提起債務人異議之訴，請求：
    系爭執行事件之強制執行程序應予撤銷均無理由，應予駁回
    。
六、本件事證已臻明確，兩造所為其他主張、陳述並所提證據，
    經審酌後，認均與本件之結論無礙，爰不一一詳予論述，附
    此敘明。
參、據上論結，本件原告之訴為無理由，依民事訴訟法第78條，
    判決如主文。
中    華    民    國    97    年    10    月    31    日
                  民事第三庭  法  官  施月燿
以上正本證明與原本無異。
如對本判決上訴，應於判決送達後20日內向本院提出上訴狀。
中    華    民    國    97    年    11    月    10    日
                              書記官  于耀文


司法院資訊處製作；財團法人民間司法改革基金會備份。
